【裁判字號】    99,消債更,217
【裁判日期】    990817
【裁判案由】    聲請更生程序
【裁判全文】
臺灣高雄地方法院民事裁定           99年度消債更字第217號
聲  請  人  甲○○
上列當事人因消費者債務清理事件聲請更生，本院裁定如下：
    主  文
聲請駁回。
聲請費用由聲請人負擔。
    理  由
一、聲請意旨略以：聲請人有不能清償債務情事，前已提出債權
    人清冊，以書面向最大債權金融機構慶豐商業銀行股份有限
    公司（下稱慶豐銀行，現由台新國際商業銀行承受慶豐銀行
    業務，下稱台新銀行）請求共同協商債務清償方案，於民國
    95年6 月間參加銀行公會舉辦之無擔保債務協商機製成立並
    約定分120 期、利率3.88％，每月償還新臺幣（下同）22,1
    55元，雖聲請人之薪資扣除生活開銷及房屋貸款後，聲請人
    已無力繳納協商款，不得已乃於97年4 月間毀諾，此並非聲
    請人主觀上惡意不履行協商，實乃客觀上確有不可歸責於己
    之事由所致。又聲請人無擔保或無優先權之債務總額未逾1,
    200 萬元，復未經法院裁定開始清算程式或宣告破產，爰依
    法聲請更生等語。
二、按債務人與金融機構協商成立者，不得聲請更生或清算，但
    因不可歸責於己之事由，致履行顯有重大困難者，不在此限
    ；本條例施行前，債務人依金融主管機關協調成立之中華民
    國銀行公會會員辦理消費金融案件無擔保債務協商機制與金
    融機構成立之協商，準用前項之規定，消費者債務清理條例
    （下稱消債條例）第151 條第5 項、第6 項分別定有明文。
    衡諸債之關係，係以當事人間之信賴關係為基礎，為社會經
    濟組織之重要支柱，故當事人於以法律行為追求自己之利益
    之際，亦應顧及對方之利益，並考量債權債務在社會上之作
    用，本於誠實及信用之原則，行使債權及履行債務。是對於
    已陷入經濟上困境之消費者，若任其於惡性循環之債務窘境
    中自生自滅，將衍生嚴重之社會問題，難以維持安定之社會
    經濟秩序，故為兼顧債權人、債務人雙方之利益，對陷於經
    濟上困境之消費者，乃允其於消債條例施行後，得選擇以重
    建型之更生程式或清算型之清算程式清理其債務，藉以妥適
    調整債務人與債權人及其他利害關係人間之權利義務關係，
    保障債權人獲得公平受償，並謀求消費者經濟生活之重建復
    甦機會。惟對於已與金融機構協商成立，或於本條例施行前
    ，已依金融主管機關協調成立之中華民國銀行公會會員辦理
    消費金融案件無擔保債務協商機制與金融機構成立協商之債
    務人，若非因不可歸責於己之事由，致履行顯有重大困難，
    僅係為圖謀減免債務，而不為債務之履行，自有違債權契約
    為誠信契約之本旨，故依消債條例第151 條第6 項準用同條
    第5 項前段之規定，不得聲請更生或清算，始能避免肇致道
    德危險。次按聲請更生或清算不合程式或不備其他要件者，
    法院應以裁定駁回之，但其情形可以補正者，法院應定期間
    先命補正，消債條例第8 條亦有明文規定。
三、經查：
  (一)聲請人於95年6 月依「中華民國銀行公會會員辦理消費金融
    案件無擔保協商機制」與各債權銀行協商成立，當時其積欠
    銀行之總債務為4,401,334 元，每月應繳金額22,155元，而
    聲請人僅繳納協商款至97年4 月即毀諾等情，有台新銀行99
    年8 月9 日台新總債務協商部字第09900013028 號函所附協
    議書、無擔保還款計畫書影本及繳款紀錄在卷可證（見本院
    卷第114 至118 頁）。且聲請人於消債條例公佈施行後，另
    以書面再向最大債權銀行星展銀行請求協商債務清償方案，
    並表明共同協商之意旨，經該銀行以「曾參與前置協商成立
    或銀行公會協商機製成立」為由退件，亦有前置協商退件通
    知函在卷可按（見本院卷第16頁），應認真實。
  (二)又債務人與金融機構協商成立者，除非因不可歸責於己之事
    由，致履行顯有重大困難，否則不得聲請更生或清算，消債
    條例第151 條第5 項規定意旨甚明。是債務清償方案成立後
    ，應由債務人按其條件履行，如於其後發生情事變更，在清
    償期間內之收入或收益不如預期，致該方案履行困難甚或履
    行不能，而有不可歸責於己之事由，始能聲請更生或清算。
    此項規定旨在避免債務人任意毀諾已成立之協商，濫用更生
    或清算之裁判上債務清理程式，蓋以債務清償方案係經當事
    人行使程式選擇權所為之債務清理契約，債務人應受該成立
    之協定所拘束。
  (三)聲請人主張自95年起迄今均任職於王品餐飲股份有限公司西
    提高雄中山分公司（下稱西提餐廳），每月平均收入約33,0
    00元等語，而依聲請人財政部高雄市國稅局95、96、97年度
    綜合所得稅各類所得資料清單以觀，聲請人95、96、97年度
    收入總和分別為409,280 元、398,306 元、394,410 元，故
    聲請人95、96、97年度每月平均收入約34,107元（計算式：
    40928 0/12＝34106.6 ，小數點以下四捨五入）、33,192元
    （計算式：398306/12 ＝33192.1 ，小數點以下四捨五入）
    、32,868元（計算式：394410/12 ＝32867.5 ，小數點以下
    四捨五入）。是聲請人97年4 月毀諾時每月之薪資應約有32
    ,868元。
  (四)聲請人固主張其每月個人支出為9829元及房貸9,000 元等語
    ，然未曾提出支付房貸之相關單據為佐。又消債條例之立法
    目的，係為使不幸陷入經濟困境之人得以清理債務、重建生
    活，並在清理過程中能保有符合人性尊嚴之最低基本生活，
    而非維持債務人過去慣常之寬裕生活，是於評估履行原協商
    方案是否顯有重大困難時，並非由聲請人任意主張其基本生
    活費用之數額，否則將造成揮霍無度以致清償能力降低，反
    而易使更生程序無從進行，因此本院參酌聲請人設籍並居住
    在高雄縣鳳山市○○路161 巷9 之1 號2 樓之事實，認聲請
    人每月必要之生活費用之費用，應以內政部公告之97年度台
    灣省每人每月最低生活費9,829 元為計算，始屬合理，逾此
    即難認係必要費用。
  (五)據此，以聲請人97年4 月毀諾時每月可實際支配之金額扣除
    其每月必要生活費後，尚有餘款23,039元（計算式：00000
    -0000 ＝23039 ），應可供清償協商款22,155元，足見聲請
    人並無難以履行協商之情事存在。是聲請人自協商後迄至毀
    諾時，均從事相同工作，收入並無大幅變化，業如前述，則
    其主張協商後有不可歸責於己致履行有重大困難云云，自非
    可採。
四、綜上所述，本件聲請人既無不可歸責之事由，且依原協商條
    件履行亦非顯有重大困難，應屬聲請更生之要件不備，且又
    無從補正，依首揭條文之意旨，自應駁回其更生之聲請，爰
    裁定如主文。
中    華    民    國    99    年    8     月    17    日
                  民事第五庭    法      官    何佩陵
上為正本係照原本作成
如不服本裁定，應於裁定送達後10日內，以書狀向本院提出抗告
，並繳納抗告費新臺幣1,000元
中    華    民    國    99    年    8    月    17    日
                                書  記  官   陳喜苓

司法院資訊處製作；財團法人民間司法改革基金會備份。
